【裁判字號】    95,上易,383
【裁判日期】    950822
【裁判案由】    侵占
【裁判全文】
臺灣高等法院高雄分院刑事判決         95年度上易字第383號
上  訴  人  臺灣高雄地方法院檢察署檢察官
被      告  甲○○
上列上訴人因被告侵占案件，不服臺灣高雄地方法院94年度易緝
字第140 號中華民國95年4 月6 日第一審判決（起訴案號：臺灣
高雄地方法院檢察署85年度偵字第16723 號），提起上訴，本院
判決如下：
    主  文
上訴駁回。
    理  由
一、公訴意旨略以：甲○○與陳昌源（業經臺灣高雄地方法院以
    86年度易字第1573號判決無罪確定）合夥共同在高雄縣鳳山
    市○○○路264 號設立計程車無線電休息站，以出租計程車
    為業，自民國83年間起，陸續向高雄市前鎮區○○○路27號
    瑞龍交通有限公司（以下簡稱瑞龍公司）承租計程車無線電
    台主機，其中以陳昌源名義租用15台，以甲○○名義租用30
    台，陳、林二人租後未依約續繳租用費用，於84年12月間起
    共同意圖為自己不法所有之概括犯意，並將租用之主機13台
    （陳昌源租用編號129 、136 、566 等3 台，甲○○租用編
    號112 、118 、131 、193 、196 、370 、557 、625 、78
    7 、821 等10台）侵占入己，不予歸還等語，因認甲○○涉
    犯刑法第335 條第一項之侵占罪嫌。
二、按犯罪事實應依證據認定之，無證據不得認定犯罪事實。又
    不能證明被告犯罪者，應諭知無罪之判決，刑事訴訟法第
    154 條第2 項及第301 條第1 項分別定有明文。又事實之認
    定，應憑證據，如未能發現相當證據，或證據不足以證明，
    自不能以推測或擬制之方法，為裁判之基礎（最高法院40年
    台上字第86號判例參照。）而所謂證據，係指足以證明被告
    確有犯罪行為之積極證據而言，該項證據須適於為被告犯罪
    之證明者，始得採為斷罪之資料（參照最高法院69年台上字
    第4913號判例）。認定不利於被告之事實，須依積極證據，
    苟積極證據不足為不利於被告事實之認定時，即應為有利於
    被告之認定，更不必有何有利之證據，最高法院亦著有30年
    上字第816 號判例可資參照。
三、本件公訴人認被告甲○○涉犯侵占犯行，無非係以告訴人瑞
    龍公司代理人周坫培、李振能、陳鑽程之指訴，並有計程車
    無線電台契約書、本票及支付租金用之支票暨退票理由單等
    ，為其主要論據。
四、訊據被告甲○○固坦承與陳昌源在瑞隆東路264 號設立計程
    車無線電休息站，並自83年間起陸續向瑞龍公司租用無線電
    機台，以陳昌源名義租用15台，以其名義租用30台，而其中
    13台機台（包含陳昌源租用之3 台及甲○○租用之10台）確
    實沒有返還瑞龍公司等情，惟堅決否認有何侵占犯行，辯稱
    ：當時我設立計程車休息站，有123 台計程車，如果司機要
    裝機台，我就幫司機裝，後來我與人發生債務糾紛，車子被
    車行牽走，所以機台也無法要回，當時這13台機台資料都放
    在抽屜內，我不在的時候，資料也都被人拿走，所以我現在
    不知道機台下落等語。經查：
  (一)告訴人瑞龍公司出租予被告之10台無線電台主機係由被告於
    下揭日期簽約承租，並安裝在下揭車號之計程車上：(1)編號
    112 ：82年9 月4 日簽約安裝在PZ—342 號計程車；(2)編號
    118 ：83年6 月22日簽約安裝在PI—299 號計程車；(3)編號
    131 ：83年12月17日簽約安裝在PH—329 號計程車；(4)編號
    193 ：84年7 月18日簽約安裝在PR—122 號計程車；(5)編號
    196 ：84年7 月19日簽約安裝在PJ—922 號計程車；(6)編號
    370 ：84年8 月10日簽約安裝在PN—330 號計程車；(7)編號
    557 ：84年4 月24日簽約安裝在PR—377 號計程車（檢察官
    補充理由書將此契約書後二頁與編號(9)之契約書後二頁顛倒
    裝訂）；(8)編號625 ：84年1 月7 日簽約安裝在PO—676 號
    計程車；(9)編號787 ：83年9 月5 日簽約安裝在YC—098 號
    計程車；(10)編號821 ：83年5 月31日簽約安裝在PL—985 號
    計程車情事，有計程車無線電台契約書各1 份在卷可稽，且
    被告亦坦承承租上開無線電機台未還之事實。
  (二)依上開無線電台契約書第1 條約定，車台租金為每月700 元
    ，如有遺失或損壞致不能修復，應負損害賠償責任；第8 條
    約定，於退機時應繳還車台主機等物品，如未能繳還，應以
    市價賠償；第5 條(2)約定「服務費及車台租金每一個月一期
    ，於指定期間前來本公司繳納，如有延遲每日以百分之一計
    算滯納金。延遲30日者，以拆機論，並自押金中扣應繳納款
    項」，足見告訴人已與承租機台之被告就有關機台租用之相
    關權利義務約定甚明。是就該租台之租用，告訴人係立於出
    租人之地位，而被告係承租人。故於承租人未返還租用之機
    台時，依照契約約定，被告係負民事上債務不履行之賠償責
    任。
  (三)被告於租用上開機台後，曾有給付告訴人租金；又上開機台
    係供計程車司機使用情事，亦經告訴人代理人周坫培於檢察
    官偵查中陳述在卷（見85年偵字第16723 號卷第64頁）；再
    被告原租用30台機台（筆錄誤載為15台），尚有10台未還情
    事，亦經告訴人代理人李振能於原法院86年訴字第1573號審
    理陳昌源侵占案件時陳述在卷（見該卷第97頁），足見被告
    於租用告訴人所有之機台後，確已償還大部分，僅剩部分未
    還。
  (四)雖被告尚有10台機台未返還，惟上開機台既係供計程車司機
    使用，被告或未能實際掌控該機台之去向，縱被告現今未能
    提出係何計程車司機持有上開機台，惟亦難遽以此即認被告
    於租用機台之初，即有侵占之意圖。況依告訴人與被告之租
    用契約，被告既係負民事上債務不履行之賠償責任，自難以
    被告未依約給付服務費及車台租金，且未返還無線電台主機
    即認定被告有侵占該無線電台主機之行為。
  (五)綜上所述，檢察官所提出之證據僅能證明被告有未依約給付
    服務費及車台租金，且未返還系爭無線電台主機之行為，然
    對於被告是否就系爭租用之無線電台主機有何積極之出賣、
    出借、出質或其他足以彰顯所有權人使用、收益、管理、處
    分等行為，均無證據證明。換言之，並無證據證明被告就系
    爭租用之無線電台主機有易持有為所有之行為表現，故尚難
    僅憑被告未返還系爭無線電台主機之行為，即認定被告有何
    公訴人所指之侵占犯行。被告上開所辯，應屬可採。此外，
    復查無其他積極證據足資證明被告有何侵占之犯行，被告被
    訴侵占罪，自屬不能證明。
五、原審因而以不能證明被告犯侵占罪，而為被告無罪之諭知，
    核無違誤；檢察官循告訴人瑞龍公司具狀請求上訴，猶執前
    詞，指摘原判決不當，為無理由，應予駁回。
    據上論斷，應依刑事訴訟法第368 條，判決如主文。
本案經檢察官陳宗吟到庭執行職務。
中    華    民    國    95    年    8     月    22    日
                  刑事第四庭    審判長法  官  蕭權閔
                                      法  官  林水城
                                      法  官  黃蕙芳
以上正本證明與原本無異。
本判決不得上訴。
中    華    民    國    95    年    8     月    22    日
                                      書記官  呂素珍


司法院資訊處製作；財團法人民間司法改革基金會備份。
